最高法院民事判決　　　　　　　　　　　　　　　八十七年度台上字第二六八四號
　　上　訴　人　鄭耀南
　　訴訟代理人　吳東一律師
　　被 上訴 人　陳輝騰
　　　　　　　　張淑美
　　　　　　　　木淑娟
　　共　　　同
　　訴訟代理人　高瑞錚律師
右當事人間請求返還價金事件，上訴人對於中華民國八十七年三月二十七日台灣高等
法院第二審更審判決（八十六年度上更(四)字第五四五號），提起上訴，本院判決如左
：
    主  文
上訴駁回。
第三審訴訟費用由上訴人負擔。
    理  由
本件被上訴人主張：被上訴人陳輝騰、張淑美、木淑娟依次於民國七十九年二月一日
、二日及五日，向上訴人購買坐落台北市○○區○○段二小段四六四、四六五號土地
應有部分及地上建物各乙戶，並依次分別支付價金新台幣（下同）四百五十萬元、三
百九十五萬元、七百萬元。兩造所訂買賣合約書（以下稱合約書）第九條約定上訴人
應於建造執照核發後三個月內開始施工，如因上訴人之故而無法施工，上訴人願將已
收之總款額無息退還。茲上訴人逾期施工，依上開約定，應將所收價金返還，爰以起
訴狀繕本之送達為解除契約之意思表示。契約既經解除，上訴人即應將所收價金返還
等情，求為命上訴人如數分別給付及加給法定遲延利息之判決。
上訴人則以：合約書第九條係約定伊無法施工且未履行合約，為伊無息退還款項與被
上訴人之條件，非約定伊未於建造執照核發後三個月內開工即應將已收價款全部退還
被上訴人。台北市政府於核發建造執照後，規定變更施工方法，伊乃修正施工圖，致
延誤開工六日，此為不可歸責伊之事由；且伊僅遲延開工六日，被上訴人亦繳納開工
款，兩造顯有踐約誠意，被上訴人以遲延開工為由解除契約，有違誠信原則；況伊積
極施工，被上訴人違約拒付分期款，迭經催告，置之不理，伊已解除契約，依約所沒
收之價金尚不足彌補損害等語，資為抗辯。
原審以：被上訴人陳輝騰、張淑美、木淑娟主張其先後於七十九年二月一日、同年二
月二日及同年二月五日向上訴人購買系爭土地及地上房屋各一戶之事實，業據提出買
賣合約書影本三份為證，且為上訴人所不爭執，堪信為真實。又陳輝騰、木淑娟主張
其依序已交付上訴人價金四百五十萬元及七百萬元之事實，為上訴人所自認，亦堪認
為真實。再張淑美主張已交付上訴人價金三百九十五萬元一節，上訴人抗辯僅收到三
百五十萬元等語，而張淑美就該差額四十五萬元部分未能舉證以實其說，應認其所交
付予上訴人之價金為三百五十萬元。按兩造所訂立之合約書第九條係約定：「乙方（
上訴人）為保證本約之履行負責，在建照核發後三個月內開工施工，如因乙方之故無
法施工者，乙方願將已收甲方（被上訴人）之總款額無息退還，甲方不得要求任何補
貼或費用。」依此約定之內容觀之，上訴人在建造執照核准後三個月內無法開工施工
，被上訴人即可請求上訴人返還其已收取之總價金。且兩造咸認此項約定乃係附停止
條件之價金返還請求權之約定，足見此約定係以上訴人未在建造執照核准三個月內開
工施工為被上訴人價金返還請求權之停止條件，其停止條件成就時，被上訴人即取得
價金返還請求權，則兩造之真意顯係在使本件買賣契約自該事由發生時起歸於消滅，
而回復未訂立契約前之狀態，被上訴人自亦無再繼續繳交各期價金之義務，上訴人嗣
後亦不得以被上訴人遲延繳交各期價金為由，主張解約。查上訴人係於七十八年十二
月二十一日領得建造執照，有該執照可參。上訴人於七十九年三月二十七日始申報開
工，為其所自認，復有申報書可稽，足證上訴人領取建造執照之日期與申報開工之日
期，相距達三個月又六日，則上訴人顯未於建造執照核發三個月內開工施工。上訴人
雖以因台北市政府工務局（下稱工務局）通知改採連續壁擋土施工方法開挖地下室，
其乃修正施工圖，而有延誤，然此乃行政命令變更所致，為不可歸責於己之事由云云
。然建造執照之發照日期為七十八年十二月十八日，直至七十九年七月二十日，原起
造人方就設計及起造人名義申請變更建造執照，經工務局准其變更而於同年八月一日
核發是項變更執照，足見上訴人建造執照之變更並非導因於政府主管機關通知變更施
工方法所致。上訴人於七十九年三月二十七日申報開工後，即多次因工地準備工作尚
未完善、棄土資料未齊備等事由，致其申報放樣未經工務局核准，直至七十九年六月
二十五日始奉工務局「擬准備查」，同年八月四日始就「連續壁」報請勘驗，同年十
月十九日始就「地下室底板」報請勘驗。參以台灣區營造工程同業工會八十年十二月
七日台區營福業字第二八三五號函所示「放樣」（非開工）需時一個月，「間柱打
設」（即承作連續壁，完成安全支撐）需時一個月，相互印證，上訴人所云延誤開工
施工係非因可歸責於己之事由所致，自不足取。上訴人既未於建造執照核發三個月內
開工施工，復不能證明其遲延開工施工係因不可歸責於己之事由所致，則被上訴人主
張合約書第九條所約定之價金返還請求權停止條件已成就，即非無據。上訴人雖又辯
稱被上訴人在知悉開工遲延之狀況下，仍繳交開工款，表示被上訴人均已拋棄業已取
得之買賣價金返還請求權，有意使買賣契約繼續有效云云。惟陳輝騰係於七十九年三
月二十六日繳交開工款，張淑美係於同年月三十日繳交開工款，木淑娟係於同年月二
十七日繳交開工款，固據被上訴人自認在卷，而上訴人申報開工日期雖係七十九年三
月二十七日，但其實際開工放樣係在七十九年四月十日，工務局核准備查之時間則係
在同年六月二十五日，則被上訴人在實際開工之前，依上訴人之通知而繳交開工款，
實難認有拋棄其業已取得之價金返還請求權而有使買賣契約繼續有效之意思，上訴人
此部分抗辯，亦不足取。依合約書第九條約定之文義以觀，再參酌兩造之陳述，合約
書所載「三個月內開工施工」係指三個月內申報開工並實際施工而言，較符合兩造真
意。上訴人逾期開工施工，被上訴人依合約書第九條之約定行使權利，於法有據，已
如前述，上訴人申報開工逾期僅六日，仍難解免其逾期之責。況上訴人遲至同年四月
十日始開工放樣，是上訴人所辯被上訴人係因無力支付各期價金，始以之為藉口，而
企求返還已付價金，其權利之行使，有違誠信原則云云，亦不足取。從而陳輝騰、張
淑美、木淑娟請求上訴人依序返還已交付之價金四百五十萬元、三百五十萬元、七百
萬元及均自起訴狀繕本送達之翌日即七十九年十月二十七日起之法定遲延利息，應予
准許云云，說明被上訴人主張之請求權之基礎係合約書第九條之理由，因而將第一審
判決關於陳輝騰、木淑娟敗訴部分，全部廢棄，改判如其聲明，張淑美敗訴部分，一
部分廢棄，改判命上訴人給付張淑美三百五十萬元及其法定遲延利息，經核於法並無
不合。兩造所訂立之合約書第九條係約定以上訴人未在建造執照核准三個月內開工施
工為被上訴人價金返還請求權之停止條件，其停止條件成就時，被上訴人即取得價金
返還請求權，上訴人相對無庸履行其給付系爭房地之義務。準此以解，自應認為兩造
所訂立之本件買賣契約自該事由發生時起歸於消滅，而回復未訂立契約前之狀態。亦
即契約附解除條件，而非保留解除權之特約。原審為相同之論斷，據為上訴人敗訴之
判決，並無違誤。上訴論旨爭執合約書第九條為保留解除權之特約，所定事由發生，
並不造成買賣契約自此事由發生時起即行消滅之結果等情，洵非可採。其餘上訴論旨
仍執陳詞，並以原審取捨證據、認定事實、解釋契約及適用法律之職權行使，指摘原
判決其敗訴部分為不當，聲明廢棄，非有理由。
據上論結，本件上訴為無理由，依民事訴訟法第四百八十一條、第四百四十九條第一
項、第七十八條，判決如主文。
中      華      民      國    八十七    年     十一     月      十九    日
                              最高法院民事第六庭
                                  審判長法官  蕭  亨  國
                                        法官  吳  正  一
                                        法官  楊  隆  順
                                        法官  陳  淑  敏
                                        法官  黃  義  豐
      右正本證明與原本無異
                                              書  記  官
中      華      民      國    八十七    年     十二     月    二十三    日
